臺灣屏東地方法院民事判決
110年度潮簡字第519號
原      告  王健國  
訴訟代理人  李宜誼  

被      告  陳文通  
            王健民  

            潘信平  

            張峯賓  
上列當事人間請求分割共有物事件，本院於111年6月1日言詞辯
論終結，判決如下：
    主    文
兩造共有坐落屏東縣○○鄉○○村段000地號、面積3990.69平方公尺
土地准予分割，分割方法如下：如附圖所示編號322部分面積997
.67平方公尺，分歸被告潘信平取得；編號322⑴部分面積47.64平
方公尺，分歸被告張峯賓取得；編號322⑵部分面積475.02平方公
尺，分歸原告取得；編號322⑶部分面積475.02平方公尺，分被告
王健民取得；編號322⑷部分，面積1995.34平方公尺，分歸被告
陳文通取得。
訴訟費用由兩造按如附表所示應有部分比例負擔。
    事實及理由
一、被告經合法通知，均未於最後言詞辯論期日到場，核無民事
    訴訟法第386條所列各款情形，爰依原告之聲請，由其一造
    辯論而為判決。
二、原告主張：坐落屏東縣○○鄉○○村段000地號土地、面積3990.
    69平方公尺（下稱系爭土地）為兩造所共有，共有人之應有
    部分如附表所示，兩造無不分割之協議，亦無因物之使用目
    的不能分割之情事，因無法協議分割，爰依民法第823條第1
    項之規定，訴請裁判分割，分割方法如附圖所示等語。
三、被告部分：
㈠、被告陳文通未於最後言詞辯論期日到庭，據其前之陳述略以
    以：同意分割，不同意保持共有，現耕作的位置為如附圖所
    示編號322⑷處，希望分得該處等語。
㈡、被告潘信平未於最後言詞辯論期日到庭，據其前之陳述略以
    以：同意分割，不同意保持共有，目前耕作的範圍是在北邊
    ，希望有路可以通行等語。
㈢、被告張峯賓未於最後言詞辯論期日到庭，據其前之陳述略以
    以：同意分割，不同意保持共有，希望有路可以通行等語。
㈣、被告王健民未於言詞辯論未於言詞辯論期日到場，亦未提出
    書狀作何聲明或陳述。　
四、得心證之理由：
㈠、按各共有人，除法令另有規定外，得隨時請求分割共有物，
    民法第823條第1項定有明文。原告主張系爭土地為兩造所共
    有，共有人之應有部分如附表所示，而兩造間就系爭土地並
    無不分割之協議，亦無依物之使用目的不能分割之情形，惟
    不能協議分割等事實，業據其提出土地登記謄本在卷為憑，
    亦未見被告提出書狀或於言詞辯論中以為爭執，堪信原告之
    主張為真實，則原告請求法院裁判分割，自無不合，應予准
    許。
㈡、按分割之方法不能協議決定，或於協議決定後因消滅時效完
    成經共有人拒絕履行者，法院得因任何共有人之請求，命為
    下列之分配：一、以原物分配於各共有人。但各共有人均受
    原物之分配顯有困難者，得將原物分配於部分共有人。二、
    原物分配顯有困難時，得變賣共有物，以價金分配於各共有
    人；或以原物之一部分分配於各共有人，他部分變賣，以價
    金分配於各共有人。以原物為分配時，如共有人中有未受分
    配，或不能按其應有部分受分配者，得以金錢補償之；以原
    物為分配時，因共有人之利益或其他必要情形，得就共有物
    之一部分仍維持共有，民法第824條第2項、第3項、第4項分
    別定有明文。又按共有人因共有物分割之方法不能協議決定
    ，而提起分割共有物之訴，應由法院斟酌共有物之性質、共
    有人之意願、全體共有人之利益、經濟效用等因素，秉持公
    平原則，而為適當之分配。
㈢、又按「…十一、耕地：指依區域計畫法劃定為特定農業區、一
    般農業區、山坡地保育區及森林區之農牧用地」、「每宗耕
    地分割後每人所有面積未達〇•二五公頃者，不得分割。但有
    下列情形之一者，不在此限：…三、本條例中華民國八十九
    年一月四日修正施行後所繼承之耕地，得分割為單獨所有。
    四、本條例中華民國八十九年一月四日修正施行前之共有耕
    地，得分割為單獨所有。…前項第三款及第四款所定共有耕
    地，辦理分割為單獨所有者，應先取得共有人之協議或法院
    確定判決，其分割後之宗數，不得超過共有人人數。」分為
    農業發展條例（以下簡稱本條例）第3條第1項第11款、第16
    條第1項第3、4款及第2項所明訂；另按「…關於耕地共有人
    之一於農業發展條例修正施行後，發生繼承分割疑義乙節，
    如屬修正前之共有耕地者，仍應先依農業發展條例第16條第
    1項第4款分割為單獨所有後，始得主張同條例第3款規定之
    適用，以達產權單純化之目的，並免衍生分割後土地宗數超
    過共有人數之疑慮。…」内政部89年9月16日台内地字第8913
    114號函可稽。
㈣、經查，系爭土地為為一般農業區農牧用地，此有上開土地登
    記謄本在卷可稽，屬本條例所稱耕地，其分割應受本條例第
    16條規定之限制；次查系爭土地於本條例修正前為陳文通等
    4人共有之耕地，嗣後共有人賀張玉雲之持分繼承予王健民
    、王健國等2人，共有人張正夫之持分繼承予張峯賓，共有
    人潘水龜之持分繼承予潘信平，此有地籍異動索引及土地登
    記簿在卷可稽（見本院卷第89至97頁）部分共有人於本條例
    修正後，移轉持分土地，其共有關係未曾終止，仍屬修正前
    之共有耕地，故依前揭内政部函釋，得依本條例第16條第1
    項第4款及第3款規定辦理分割為單獨所有，惟依本條例第16
    條第2項規定，其分割後之宗數，不得超過共有人人數；準
    此，本案至多可分割為5筆土地。而系爭土地南臨道路，惟
    因系爭土地屬於細長型，若將系爭土地予以分割成各共有人
    均可臨路，則各共有人取得之土地將成細長型，顯不利於耕
    作，又因系爭土地有分割筆數之限制，是以亦無法再分割道
    路，以供北側分得人進出，而如附圖所示之方案，符合各共
    有人現耕作之位置，復為到庭被告所不爭執，且兼顧社會經
    濟效益，故如主文之分割方法，應最符合全體共有人之利益
    ，應為適當之分割方法，爰判決如主文第1項所示。
五、末以分割共有物之訴，本質上並無訟爭性，兩造本可互換地
    位。本件原告起訴雖於法有據，但被告之應訴實因訴訟性質
    所不得不然，本院認為訴訟費用由敗訴之被告全部負擔，顯
    失公平，而應參酌兩造原應有部分之比例予以分擔，爰判決
    如主文第2項所示。
六、訴訟費用負擔之依據：民事訴訟法第80條之1。
中　　華　　民　　國　 111　　年　　6 　　月　　13　　日
                   潮州簡易庭     法　官　吳思怡
以上正本係照原本作成。
如不服本判決，應於送達後20日內，向本院提出上訴狀並表明上
訴理由，如於本判決宣示後送達前提起上訴者，應於判決送達後
20日內補提上訴理由書（須附繕本）。如委任律師提起上訴者
，應一併繳納上訴審裁判費。
中　　華　　民　　國　111　　年　　6　　月　　13　　日

                                  書記官　蔡進吉
附表：
編號 共有人 應有部分比例 1 陳文通 2/4 2 王健民 93725/787400 3 王健國 93725/787400 4 潘信平 1/4 5 張峯賓 4700/393700